【裁判字號】    97,台上,261
【裁判日期】    970221
【裁判案由】    損害賠償
【裁判全文】
最高法院民事判決              九十七年度台上字第二六一號
上  訴  人  己 ○ ○
            壬○牧場股份有限公司
上列  一人
法定代理人  庚 ○ ○  住同上（共同送達代收人  丑○○
共      同
訴訟代理人  尤 英 夫律師
            鄭 仁 哲律師
被 上訴 人  甲○○○  住台灣省彰化縣員林鎮○○○街○段57
                      巷20弄33號
            乙 ○ ○  住同上弄168號
            丙 ○ ○  住同上
            丁 ○ ○  住同上
            戊 ○ ○  住同上（共同送達代收人  辛○○
上列當事人間請求損害賠償事件，上訴人對於中華民國九十六年
八月二十八日台灣高等法院台中分院判決（九十五年度重訴字第
二九號），提起上訴，本院判決如下：
    主  文
原判決關於命上訴人給付及該訴訟費用部分廢棄，發回台灣高等
法院台中分院。
    理  由
本件被上訴人主張：上訴人己○○係上訴人壬○牧場股份有限公
司（下稱壬○公司）之送貨員，平日以駕駛貨車運送貨物為其業
務，於民國九十五年一月二日下午二時四十五分許，駕駛壬○公
司所有之車牌號碼子○○○○○○號自用小貨車，沿彰化縣員林
鎮○○路（下稱莒光路）由南往北行駛，途經該路與惠安街交岔
路口時，原應注意車前狀況，並隨時採取必要之安全措施，而依
當時天候晴、日間有自然光線、柏油路面乾燥、無缺陷、無障礙
物、視距良好等一切情狀，並無不能注意之情事，竟疏未注意，
適有由伊之被繼承人癸○○酒醉騎乘車牌號碼寅○○○○○○號
輕型機車，沿同路由北向南行駛至該交岔路口欲左轉惠安街時，
亦因酒後精神不佳、反應力慢，未能注意車前狀況及轉彎車應讓
直行車先行即貿然左轉，致所騎乘機車右側車身遭己○○所駕駛
之前揭自用小貨車右前車頭追撞因而人車倒地，經送醫急救後，
仍因頭部外傷、腹部挫傷致顱內出血及腹內出血，延至同年月七
日上午十一時五十分許不治死亡。己○○所涉業務過失致死犯行
，已經法院判處有期徒刑五月確定。甲○○○為癸○○之母，乙
○○為癸○○之配偶，丙○○、丁○○、戊○○為癸○○之女兒
，分別受有扶養費、喪葬費及精神上之損害。壬○公司係己○○
之僱用人，應與己○○連帶負損害賠償責任等情。爰依侵權行為
損害賠償之法律關係，求為命上訴人連帶給付甲○○○新台幣（
下同）一百四十五萬三千八百八十六元（即(一)扶養費四十五萬三
千八百八十六元，(二)精神慰撫金一百萬元）、乙○○一百三十七
萬七千六百三十六元（即(一)扶養費四十五萬三千八百八十六元，
(二)殯葬費四十二萬三千七百五十元，(三)精神慰撫金二百萬元，扣
除已領取強制汽車責任保險金一百五十萬元）、丙○○及丁○○
各二百萬元（即精神慰撫金）、戊○○二百零九萬八千元（即(一)
扶養費七萬四千元，(二)學費扣除額二萬四千元，(三)精神慰撫金二
百萬元）及自起訴狀繕本送達翌日起算年息百分之五利息之判決
（原審判命上訴人連帶給付甲○○○四十三萬六千一百六十六元
、乙○○四十一萬三千二百九十一元、丙○○及丁○○各三十萬
元、戊○○三十二萬九千四百元，及其法定遲延利息，被上訴人
並未就其敗訴部分聲明不服）。
上訴人則以：己○○就本件車禍之過失程度較輕，被上訴人要求
之賠償金額過高等語，資為抗辯。
原審命上訴人為上開連帶給付，係以：被上訴人主張前述車禍致
癸○○死亡之事實，為上訴人己○○所自承，並有警製道路交通
事故調查報告表及現場照片等可稽。而癸○○因酒後騎駛機車發
生本件車禍死亡，亦經警據報前往處理並至彰化縣員林鎮員生醫
院對癸○○進行抽血檢驗酒精濃度，測得血液酒精濃度高達二五
五‧一ＭＧ／ＤＬ，換算呼氣酒精濃度高達每公升一‧二七毫克
，己○○因涉業務過失致死犯行，經原審判處有期徒刑五月確定
。壬○公司係己○○之僱用人，於己○○駕駛公司車輛過失肇事
致人死亡，自應與己○○連帶對被上訴人負損害賠償責任。經審
酌己○○為壬○公司司機，以送貨為業，經濟狀況非佳；被害人
係經營家族式洗車廠，收入尚可，甲○○○為癸○○之母，年老
而受白髮人送黑髮人之苦；乙○○為癸○○之配偶，驟失人生重
要伴侶，丙○○、丁○○、戊○○為癸○○之女兒，頓失依恃等
情，甲○○○得請求賠償一百四十五萬三千八百八十六元（即(一)
扶養費四十五萬三千八百八十六元，(二)精神慰撫金一百萬元）、
乙○○得請求賠償一百三十七萬七千六百三十六元（即(一)扶養費
四十五萬三千八百八十六元，(二)殯葬費四十二萬三千七百五十元
，(三)精神慰撫金二百萬元，扣除已領取之強制汽車責任保險金一
百五十萬元）、丙○○及丁○○各得請求賠償一百萬元（即精神
慰撫金）、戊○○得請求賠償一百零九萬八千元（即(一)扶養費七
萬四千元，(二)學費扣除額二萬四千元，(三)精神慰撫金一百萬元）
。惟本件車禍係因癸○○酒精濃度過量駕駛輕機車，左轉彎未讓
對向直行車先行，為肇事主因。己○○駕駛自用小貨車未注意車
前狀況，僅為肇事次因。經衡酌雙方過失之程度為七比三，依此
過失相抵比例，則被上訴人請求上訴人連帶賠償甲○○○四十三
萬六千一百六十六元、乙○○四十一萬三千二百九十一元、丙○
○及丁○○各三十萬元、戊○○三十二萬九千四百元，及其法定
遲延利息，洵屬正當，應予准許等詞，為其判斷之基礎。
按非財產上損害之慰撫金數額，究竟若干為適當，應斟酌兩造身
分、地位、教育程度及經濟狀況，俾為審判之依據。又受僱人因
執行職務，不法侵害他人致死者，被害人之父、母、子、女及配
偶受有非財產上之損害，依民法第一百九十四條及第一百八十八
條第一項規定，請求受僱人及其僱用人連帶賠償相當金額之慰撫
金時，法院對於慰撫金之量定，應斟酌該受僱人及應負連帶賠償
責任之僱用人，並被害人暨其父、母、子、女及配偶之身分、地
位及經濟狀況等關係定之，不得僅以被害人與實施侵權行為之受
僱人之資力為衡量之標準（本院七十六年台上字第一九０八號判
例參照）。本件原審酌定被上訴人所得請求精神慰撫金之數額，
僅抽象論述上訴人己○○與被上訴人之職業及經濟狀況，但未具
體說明兩造之教育程度、社經地位，與壬○公司之財產及經濟狀
況究竟如何？非無判決不備理由之違誤。次按，強制汽車責任保
險法第三十二條規定，保險人依本法規定所為之保險給付，視為
被保險人損害賠償金額之一部分；被保險人受賠償請求時，得扣
除之。又同法第十一條第一項及第二項分別規定，本法所稱請求
權人，指下列得向保險人請求保險給付或向特別補償基金請求補
償之人：一、因汽車交通事故遭致傷害者，為受害人本人。二、
因汽車交通事故死亡者，為受害人之遺屬；其順位如下：(一)父母
、子女及配偶。(二)祖父母。(三)孫子女。(四)兄弟姐妹。同一順位之
遺屬有數人時，按人數平均分配保險給付或補償。查本件強制汽
車責任保險金一百五十萬元，雖由乙○○單獨具名領取，惟因被
上訴人等五人同為強制汽車責任保險法第十一條第一項第二款第
一目所定之請求權人，依同條第二項規定，當不影響該保險金應
由被上訴人等五人平均分配取得。則上訴人自得從應賠償被上訴
人之金額中各扣除三十萬元。原審直接從領取人乙○○所得請求
之損害賠償金額中扣除一百五十萬元，殊不合於上開規定意旨，
致影響被上訴人可得請求上訴人賠償之金額，非無違誤。末查，
上訴人得依強制汽車責任保險法第三十二條規定，扣除被上訴人
已領取之強制汽車責任保險給付，乃係損害賠償金額算定後之最
終全額扣除，本無民法第二百十七條第一項過失相抵之適用，如
於被上訴人請求賠償之金額中先予扣除，再為過失相抵之計算，
無異減少上訴人所得扣除之強制汽車責任保險給付額，當非上開
規定之本意。原審就乙○○所得請求賠償之金額，預先扣除其所
領得之保險給付，再為過失相抵之計算，未免疏率。上訴論旨，
執以指摘原判決於其不利部分為不當，求予廢棄，不能認為無理
由。
據上論結，本件上訴為有理由。依民事訴訟法第四百七十七條第
一項、第四百七十八條第二項，判決如主文。
中    華    民    國  九十七  年    二    月  二十一  日
                      最高法院民事第六庭
                          審判長法官  朱  建  男
                                法官  顏  南  全
                                法官  鄭  傑  夫
                                法官  蘇  清  恭
                                法官  陳  淑  敏
      本件正本證明與原本無異
                                      書  記  官
中    華    民    國  九十七  年    三    月    五    日
                                                 H


司法院資訊處製作；財團法人民間司法改革基金會備份。
